【裁判字號】    98,重訴,280
【裁判日期】    990324
【裁判案由】    減少價金
【裁判全文】
臺灣桃園地方法院民事判決             98年度重訴字第280號
原      告  大騏不動產企業有限公司
法定代理人  甲○○
訴訟代理人  陳榮輝律師
複  代理人  陳韶言
被      告  長榮開發股份有限公司
法定代理人  乙○○
訴訟代理人  郭啟榮律師
上列當事人間請求減少價金事件，本院於民國99年2 月25日言詞
辯論終結，判決如下：
    主  文
原告之訴駁回。
訴訟費用由原告負擔。
    事實及理由
一、原告主張：
  (一)原告於民國97年5 月20日與被告訂有物料買賣合約（下稱系
    爭契約）用以購買被告所生產之鋼材，就結構用鋼筋材料SD
    -280（＃3 ）交易數量為30噸，單價為每噸新台幣（下同）
    32,700元、結構用鋼筋材料SD-280（＃4 、＃5 ）交易數量
    為150 噸，單價為每噸32,500元、結構用鋼筋材料SD-420（
    ＃4-＃8 、＃10）交易數量為300 噸，單價為每噸34,000元
    、結構用鋼筋材料SD-280W （＃4 、＃5 ）交易數量為20噸
    ，單價為每噸32,800元、結構用鋼筋材料SD-420 W（＃6-＃
    8 、＃10）交易數量為1 噸，單價為每噸34,200元，總計共
    購買500 噸之結構用鋼筋，原告並依系爭契約第9 條約定給
    付原告5,264,280 元現金票作為履約保證金。原告先後提貨
    結構用鋼筋材料SD-280（＃3 ）10噸、結構用鋼筋材料SD-4
    20（＃4-＃8 、＃10）85噸，並於提貨前付清提貨之95噸結
    構用鋼筋之價款，剩餘405 噸各式結構用鋼筋尚未提領、亦
    尚未給付貨款。
  (二)於97年11月間鋼材價格暴跌，甚至不到兩造簽約時鋼材價格
    2 分之1 ，兩造曾就尚未叫貨之鋼材單價進行協議，因被告
    堅持無條件沒收履約保證金，惟原告並無系爭契約第10條之
    「可歸責於自己之事由，致不完全履行契約」之情事，無任
    由被告沒收履約保證金之理，因而無法與被告達成協議。鋼
    材之國際價格於97年5 月締約時仍持續走揚，當時無人能預
    見鋼材之價格會於半年內跌至一半以下，是本件確有情事變
    更之事實存在，且該事實發生於契約成立後，倘要求原告依
    原契約履行顯失公平。爰依民法第227 條之2 規定，請求將
    系爭契約之各式鋼材單價酌減為每噸18,000元，酌減後之合
    約總價為7,290,000 元。
  (三)兩造於97年10月3 日簽立協議書（下稱系爭協議書），同意
    將交貨期限調整為訂料期限至98年1 月16日止，提貨期限至
    98 年1月31日止。原告並於協議書約定之提貨期限98年1 月
    31 日 屆期前即起訴請求減少價金，至於被告以存證信函所
    為終止系爭合約之意思表示，則係於98年2 月12日原告起訴
    後所寄發，其終止合約所為之意思表示自不生效力。再者，
    被告雖以系爭契約第10條、第7 條為終止契約之意思表示，
    然伊解約之依據並不明確，原告無從理解其真意為請求損害
    賠償、沒收訂金或解約，何況上述條款非解約或終止契約之
    約定，被告所為不生解約或終止契約之法律效果。
  (四)系爭契約固註明交貨地為淡水工程，惟原告欲將價購鋼筋使
    用於何工地概屬原告自我決定之範疇，被告本不能置喙，縱
    上開工地業完工原告亦得隨時變更交貨地點，不生給付不能
    之情形。
  (五)聲明：兩造於97年5 月20日所簽定之系爭契約總價酌減為7,
    290,000元。
二、被告則抗辯：
  (一)兩造於97年10月3 日協議延長下料單期限至98年1 月16日止
    ，並延長提貨期限為98年1 月31日，被告於97年11月17日催
    告原告履行，原告仍置之不理，迄至上述期限屆至，原告仍
    未依約履行交付價金及受領標的物之義務，被告乃於98年2
    月12日向原告發函終止系爭契約。
  (二)系爭契約第8 條交貨地點為台北淡水工程，然原告業已向他
    人另購鋼筋，該工程於於98年8 月間已全部完工並公開招租
    中，原告實無從再下單請求被告送貨到淡水工地，屬給付不
    能，爰依民法第256 條規定，並以98年9 月14日答辯狀為終
    止契約之意思表示。
  (三)被告係以自國外進口或向國內廠商買進鋼胚原料，生產各類
    型之鋼筋製造商，應於何時購入若干鋼胚原料以備生產，端
    視累計簽訂之銷售合約量而定，除有特別急單外，通常在1
    週或10日左右，即以累計之合約量略加耗損量之噸數，向上
    游購進鋼胚原料，以備合約之買方下料單提貨。因被告之備
    料成本、生產及管銷成本已定，若如原告所述將系爭契約單
    價減為每噸18,000元，則被告將不敷成料成本，反而須賠本
    販售。況國內鋼筋市場行情近年歷經多次漲跌，以國內外經
    濟景氣、房屋需求、鋼鐵原料之供應為主要因素而呈逐月緩
    步上漲或下跌，乃從事建築或營造之原告締約時所得預見、
    承擔之風險，故系爭契約履行期間僅5 個月，該契約第6 條
    復明訂雙方不得藉詞要求增減。又鋼筋價格於97年10月3 日
    時已跌至每噸約20,000元，原告仍願與被告協議延長下料單
    及提貨期限，可見鋼筋價格下跌非原告所不能預見或不能承
    受之風險。
  (四)答辯聲明：原告之訴駁回。
三、本院之判斷：
  (一)原告主張其於97年5 月20日與被告訂有系爭契約用以購買被
    告所生產之鋼材，總計共購買500 噸之結構用鋼筋，原告並
    依系爭契約第9 條約定給付原告5,264,280 元現金票作為履
    約保證金，原告先後提貨結構用鋼筋共95噸（實際應係95.3
    2 噸），並已付清該部分貨款，剩餘405 噸各式結構用鋼筋
    尚未提領，亦尚未給付貨款，嗣兩造於97年10月3 日簽立系
    爭協議書，將交貨期限調整為訂料期限至98年1 月16日止，
    提貨期限至98年1 月31日止等情，為被告所不爭執，並有原
    告提出之系爭契約及被告提出之系爭協議書、97年8 月14日
    、97年8 月26日及97年9 月10日之對帳明細表各1 件為證（
    參見台灣台北地方法院98年度審重訴字108 號卷第6 頁、本
    院卷第17頁至第20頁），是原告此部分主張，堪信為真實。
    原告復主張簽約後，鋼材價格暴跌，甚至不到兩造簽約時鋼
    材價格2 分之1 ，而鋼材之國際價格於97年5 月締約時仍持
    續走揚，當時無人能預見鋼材之價格會於半年內跌至一半以
    下，本件有情事變更之事實存在，且該事實發生於契約成立
    後，倘要求原告依原契約履行顯失公平，依民法第227 條之
    2 規定，請求將系爭契約之各式鋼材單價酌減為每噸18,000
    元，酌減後之合約總價為7,290,000 元等語，為被告所否認
    ，並執前詞置辯。
  (二)按契約除當事人為合致之意思表示外，須經債務人繼續之履
    行始能實現者，屬繼續性供給契約，而該契約倘於中途發生
    當事人給付遲延或給付不能時，民法雖無明文得為終止契約
    之規定，但為使過去之給付保持效力，避免法律關係趨於複
    雜，應類推適用民法第254 條至第256 條之規定，許其終止
    將來之契約關係，依同法第263 條準用第258 條規定，向他
    方當事人以意思表示為之（最高法院89年台上第1904號判決
    意旨參照）。系爭契約既係兩造互為繼續履行下料、提貨、
    交貨義務方能實現者，即屬繼續性供給契約，其終止權之行
    使，自應類推適用民法第254 至256 條之規定。
  (三)次按債權人非因債務人遲延給付當然取得契約終止權，必定
    相當期限催告其履行，如於期限內不履行時，始得解除契約
    ，此觀民法第254 條之規定自明，而民法第255 條所謂依契
    約之性質，非於一定時期為給付不能達其契約之目的者。係
    指就契約本身，自客觀上觀察，即可認識非於一定時期為給
    付不能達契約目的之情形而言，又所謂依當事人之意思表示
    ，非於一定時期為給付不能達其契約之目的者，必須契約當
    事人間有嚴守履行期間之合意，並對此期間之重要（契約之
    目的所在）有所認識（最高法院31年上第2840號、64年台再
    第177 號判例可參）。經查，被告固於97年11月17日發函催
    促原告履行，並有該存證信函及其回執聯各1 件附卷可稽（
    參見本院卷第22至25頁），然斯時尚未逾系爭契約下料單、
    提貨期限，原告即未陷於遲延給付之狀態，故該存證信函自
    不生民法第254 條催告之效力，嗣被告雖再於98年2 月12日
    發函向原告表示終止系爭契約，然原告依約所負之義務為給
    付價金，及下料單、提貨等，自客觀上觀察殊無非於一定時
    期為給付不能達其契約目的之情形，況兩造曾就下料單期限
    及提貨期限協議延長，益徵兩造間無嚴守履行期限之合意。
    又系爭契約第13條雖約定：「任何一方不依約履行本合約所
    訂之義務，另一方得隨時解除或終止本合約」，然兩造並未
    就終止契約之方式、方法加以特別約定，亦未就支付價金之
    履行期、下料單期限、提貨期限有特別重要之意思表示，自
    無民法第255 條之適用。是被告抗辯系爭契約業經伊向原告
    依法終止云云，並不足採。
  (四)按因可歸責於債務人之事由，致給付不能者，債權人得請求
    賠償損害，民法第226 條第1 項定有明文，而債權人於有第
    226條之情形時，得解除其契約，此觀民法第256條自明。民
    法第226 條所謂之「給付不能」者，兼指主觀不能及嗣後客
    觀不能，又給付替代物並無主觀不能可言。本件被告抗辯系
    爭契約第8 條交貨地點為台北淡水工程，原告業已向他人另
    購鋼筋，該工程於於98年8 月間已全部完工並公開招租中，
    原告無從再下單請求被告送貨到淡水工地，屬給付不能云云
    ，惟查，系爭契約第8 條固約定：「交貨地點：台北（僅限
    用於淡水工程）」，然此條款充其量僅屬清償地之約定，至
    於原告在受領被告所交付之鋼筋後，要如何分配使用該批鋼
    筋，本屬原告自身之權限，被告並無置喙之餘地，縱原告因
    上述淡水工程完工而請求改變清償地，亦與給付不能無關，
    是被告此部分抗辯，委無可採。
  (五)按契約成立後，情事變更，非當時所得預料，而依其原有效
    果顯失公平者，當事人得聲請法院增、減其給付或變更其他
    原有之效果，固為民法第227 條之2 第1 項所明定，惟情事
    變更原則，旨在規範契約成立後有於訂約當時不可預料之情
    事發生時，經由法院裁量以公平分配契約當事人間之風險及
    不可預見之損失。倘於契約成立時，就契約履行中有發生該
    當情事之可能性，為當事人所能預料者，當事人本得自行風
    險評估以作為是否締約及其給付內容（如材料、價金等）之
    考量，自不得於契約成立後，始以該原可預料情事之實際發
    生，再依據情事變更原則，請求增加給付（最高法院97年度
    台上第1794號判決意旨參照）。經查，原告係從事建築、營
    造者，非不能預見鋼筋市場價格起伏，況於97年10月3 日時
    ，鋼筋價格已跌落約為每公噸20,000元至20,700元間，此有
    國內鋼鐵市場行情表1 紙在卷可憑（參見本院卷第38頁），
    兩造仍就訂料期限、提貨期限協議展延，益徵鋼筋價格下跌
    非原告所不能預見或不能承受之風險。又系爭契約訂定後，
    被告旋於97年5 月27日、6 月2 日、6 月3 日分別以每公噸
    31,100元、33,160元、30,500元之價格向上游廠商購買鋼筋
    原料，此有中龍鋼鐵股份有限公司小鋼胚銷售合約、建順煉
    鋼股份有限公司買賣合約書、聯成鋼鐵股份有限公司買賣合
    約書各1 份附卷可佐（參見本院卷第34至35頁、第37頁），
    是被告並未因而獲預期外之利益，倘准許本件減少價金，亦
    有違此類物料買賣契約供給方需預先備料之性質，反使供給
    方蒙受損失，而有害交易秩序，故本件契約成立後，鋼筋原
    料價格雖有下跌，惟非原告締約時所不得預料，且依系爭契
    約履行亦難認有何顯失公平之處，是原告主張簽約後，鋼材
    價格暴跌，而鋼材之國際價格於97年5 月締約時仍持續走揚
    ，當時無人能預見鋼材之價格會於半年內跌至一半，本件有
    情事變更之事實存在，且該事實發生於契約成立後，倘要求
    原告依原契約履行顯失公平云云，自難採信。
四、綜上所述，原告依民法第227 條之2 規定，請求將兩造於97
    年5 月20日所簽定之系爭契約總價酌減為7,290,000 元，為
    無理由，應予駁回。
五、本件事證已臻明確，兩造間其餘攻擊防禦方法，核與本判決
    結果不生任何影響，爰不一一予以論述，附此敘明。
六、據上論結，本件原告之訴為無理由，依民事訴訟法第78條，
    判決如主文。
中    華    民    國    99    年    3     月    24    日
                  民事第一庭    法  官  林哲賢
以上正本證明與原本無異
如對本判決上訴，須於判決送達後20日內向本院提出上訴狀
中    華    民    國    99    年    3     月    25    日
                                書記官  陳佳彬

司法院資訊處製作；財團法人民間司法改革基金會備份。
